【裁判字號】    99,台上,4115
【裁判日期】    990630
【裁判案由】    違反公司法
【裁判全文】
最高法院刑事判決            九十九年度台上字第四一一五號
上  訴  人  台灣高等法院檢察署檢察官
被      告  甲○○
上列上訴人因被告違反公司法案件，不服台灣高等法院中華民國
九十七年七月二十二日第二審判決（九十七年度上訴字第二二四
七號，起訴案號：台灣台北地方法院檢察署九十六年度偵字第一
一五一八號），提起上訴，本院判決如下：
    主  文
原判決撤銷，發回台灣高等法院。
    理  由
原判決以公訴意旨認被告甲○○涉犯民國九十年十一月十四日修
正施行前之公司法第九條第三項罪嫌。但經原審調查證據之結果
，認尚乏積極證據足以證明被告涉犯該罪嫌，因而撤銷第一審之
科刑判決，改判諭知被告無罪；固非無見。
惟查：（一）、無罪之判決，依法既應記載其理由，則對於被告
被訴之事實及其不利之證據資料，如何不足以證明被告犯罪，均
應逐一詳述其理由，否則即有判決不載理由或理由不備之違法。
卷查，東池企業有限公司變更登記為東池企業股份有限公司時，
同時辦理增資新台幣（下同）九百萬元，提出東池有限公司名義
之聯邦商業銀行忠孝分行活存帳號000000000000號
帳戶以轉入九百萬元，嗣再轉出四百萬元及五百萬元，作股款收
足證明，有聯邦商業銀行忠孝分行函檢附該帳戶資金往來交易明
細表、八十七年十一月十八日、八十七年十一月十六日、十八日
轉帳傳票影本附卷可稽（見偵緝字第四四三號卷第二十四至二十
五、二十七至二十八頁，偵字第一一五一八號卷第五至九頁）。
而公司增資程序須備妥公司執照正本（九十年以前設立之公司）
、營利事業登記證正本、登記用公司章及股東章、新舊股東身分
證正反面影本二份、負責人身分證正反面影本五份、資本額變更
分配表等文件。至存款簽證所需文件為：增資前試算表，日期為
存入款項前；增資後資產負債表，日期為存入款項後；營利事業
登記證影本；增資前後股東名冊；銀行存摺封面、內頁、存款頁
，亦為權責機關公開揭示之事項。又依原審向台北市政府建設局
第一科調閱東池企業（股份）有限公司登記卷案全卷顯示，東池
企業有限公司設立登記之原始股東為楊學文、徐鎮楠、楊月蓉、
張裕廣、陳鍵成，由楊學文擔任負責人；而被告係於八十六年六
月五日出資二十萬元承受楊學文原所有之二十％股權，並擔任公
司負責人，至八十七年十一月三十日東池企業股份有限公司變更
登記申請書以董事長黃勝俊之名義申請負責人變更、組織變更、
增資變更登記。參以提供股款之資金集團均在聯邦商業銀行忠孝
分行開戶（見九十四年度偵字第八六０一號卷第一宗第三一五至
三三五頁），被告於原審審理時自承：曾簽署聯邦銀行忠孝分行
東池企業有限公司代表人甲○○活期存款0000000000
00號帳戶印鑑登記卡等情不諱（見原審卷第五十一頁），被告
似配合資金集團要求，於八十七年十一月十六日選在聯邦商業銀
行忠孝分行開戶，簽署印鑑登記卡，俾該集團安全操控資金及方
便存提轉帳，可認資金證明帳戶為被告所開立，且被告於第一審
審理時亦不諱言：「我交給黃勝俊一份財務清單是在八十七年十
二月十六日（庭提公司應收應付帳款明細），這個表示黃勝俊接
手公司所有財務」等語（見一審卷第六十五頁反面至第六十六頁
），參之被告所提收支總表，有「十一月薪資（成、玉、陳）八
一０００」之記載可知，被告於八十七年十一月亦支領薪資，其
於八十七年十一月間似仍為公司實際負責人，至八十七年十二月
十六日始將東池企業股份有限公司交接給黃勝俊，則聯邦商業銀
行忠孝分行八十七年十一月十六日開戶印鑑卡，乃被告以公司實
際負責人身分所簽署。又被告既將公司收支總表交予黃勝俊，似
掌管公司財務，持有公司大小印鑑章，則辦理公司增資程序所需
之八十七年十一月十六日東池企業有限公司資產負債表、委託會
計師簽證之委託書均蓋有東池企業有限公司大小章（見九十四年
度偵字八六０一號卷第二宗第八十三、八十六頁），並提出負責
人身分證正、反面影本五份等證件，被告似參與本件犯行。原判
決就此部分證據如何不足採，未於理由內詳予敘明，遽認被告之
犯罪不能證明，不惟速斷，復有理由不備之違法。（二）、證人
之供述前後稍有不符或相互間有所歧異，究竟何者為可採，事實
審法院非不可本於經驗法則，斟酌其他情形，作合理之比較，定
其取捨；若其基本事實之陳述與真實性無礙時，仍非不得予以採
信，非謂一有不符或矛盾，即認其全部均為不可採信。證人徐振
楠、黃勝俊所述雖有前後不一之情形。然徐振楠始終證稱：「（
辦理變更）這些是甲○○辦理的……公司經營不善，有負債，有
人願意接，就送給他……甲○○有跟我說負責人要變更為黃勝俊
……所有的過程都是甲○○一人處理。」（見偵緝卷第三十五至
三十六頁）、「因為當時公司負責人是甲○○，所以我理所當然
認為變更登記過程是甲○○去處理」、「（卷附之股權移轉協議
書內容）是甲○○寫的，我只有簽名在甲方。（這份協議書之當
事人是我和黃勝俊要由甲○○寫協議內容，而不是我們雙方自己
寫協議書內容）因為甲○○當時是實際負責整個公司運作」、「
我介紹黃勝俊與甲○○認識是要解救公司」、「（為何不是讓甲
○○股權而是我的股權）假設可以用這個股份可以換七百萬現金
可以拯救公司我願意，所以是把我的股權轉讓給黃勝俊，當時大
家都同意，所以三方來簽」、「（綜合你所陳述，簽立股權協議
書達到公司變更，使黃勝俊擔任東池企業股份有限公司董事長目
的，這個過程，都是你跟甲○○一起參與？）簽協議書是三方」
等語（見一審卷第一一二頁、第一一三頁反面、第一一四頁反面
、第一一五頁）；黃勝俊先後證述：「（東池企業八十七年十一
月十六日有辦理增資資金何來？）這部分需要找實際經營人甲○
○及徐振楠才會知道」（見偵緝卷第十九頁）、「（你有無出資
？）沒有出資……（你為何會登記為該公司的股東及董事？）因
為東池公司經營不好找我當公司負責人」、「（為何要簽這份協
議書？）因為徐振楠和甲○○說要辦公司登記，他們就寫這些東
西，這個協議書是公司另外登記我為負責人，所以要寫這個內容
」、「（從一開始徐振楠找你之後直到登記完成這段期間有關於
你登記為東池公司負責人之所有的事項，甲○○有無跟你接觸？
）二位都有跟我接觸」等語（見一審卷第一０八頁、第一一０頁
正、反面），可知二人就渠等與被告三方謀議並簽署股權移轉協
議書，其目的乃為辦理公司增資之變更登記，實際上未繳納增資
股款，及如何辦理變更登記，登記後股權之變動數額等基本事實
之陳述一致，且與真實性無礙。原判決以徐振楠、黃勝俊證述前
後不一，即不予採信，其證據之取捨與事實之認定，有違證據法
則。（三）、審理事實之法院，對於案內與認定事實、適用法律
、罪名成立與否或於公平正義之維護或對被告之利益有重大關係
之一切證據，除認為不必要者外，均應詳為調查，然後基於調查
所得之心證以為判斷之基礎；苟與認定事實、適用法律有重要關
係，或於公平正義之維護或對被告之利益，有重大關係之事項，
在客觀上認為應行調查之證據，又非不易調查或不能調查，而未
依法加以調查，率予判決者，即有應於審判期日調查之證據未予
調查之違法。原判決採信被告所稱其對增資部分均不清楚，全係
黃勝俊與徐振楠二人所為之辯解，認被告無參與本件犯行之動機
，而諭知被告無罪。惟何人出具委託書，連同「東池企業有限公
司資產負債表八十七年十一月十六日」、「聯邦商業銀行忠孝分
行存戶印鑑卡」、活期存款000000000000帳號存摺
「八七一一一六轉帳收入＄九百萬」資金證明等資料，出面委託
朱增槐會計師「變更登記資產負債表」簽證，出具「公司增加資
本登記資本額查核報告書」（見九十四年度偵字八六０一號卷第
二宗第八十一至八十七頁），辦理增資變更登記，或可查明朱增
槐會計師事務所實際辦理查核並撰寫報告書之人員，再行訊明
本件簽證何人委託及付款？是否幫忙籌資金？或介紹操作資金集
團提供？或傳訊證人即本件提供資金集團之人員賴素端等人（見
九十一年度他字第七四六六號卷第一頁），究明提供本件資金之
經過及資金證明之對價如何？或傳訊聯邦商業銀行忠孝分行行員
王重元等人（見偵緝卷第二十八頁），查明係何人臨櫃開戶？資
金進出係何人辦理等情事，凡此均與認定事實有重要關係，在客
觀上為應行調查之證據，又非不易調查或不能調查，原審未加以
調查，率予判決，難謂無應於審判期日調查之證據未予調查之違
法。檢察官上訴意旨指摘原判決不當，尚非全無理由，應認有撤
銷原判決發回更審之原因。
據上論結，應依刑事訴訟法第三百九十七條、第四百零一條，判
決如主文。
中    華    民    國  九十九  年    六    月   三十   日
                      最高法院刑事第八庭
                          審判長法官  洪  文  章
                                法官  王  居  財
                                法官  郭  毓  洲
                                法官  黃  梅  月
                                法官  邱  同  印
本件正本證明與原本無異
                                      書  記  官
中    華    民    國  九十九  年    七    月    二    日
                                                      K

司法院資訊處製作；財團法人民間司法改革基金會備份。
